ACORDAO-COMPLETO-2492833

ACÓRDÃO 18991/2021 ATA 41/2021 - SEGUNDA CÂMARA

VISTOS, relatados e discutidos estes autos em que se analisa ato de aposentadoria deferido pela Universidade Federal do Rio de Janeiro à Sra. Gerlane Daum da Silva. 
ACORDAM os Ministros do Tribunal de Contas da União, reunidos em Sessão da 2ª Câmara, ante as razões expostas pelo Relator, e com fulcro nos incisos III e IX do art. 71 da Constituição Federal e nos arts. 1º, inciso V, e 39, inciso II, da Lei 8.443/1992, c/c o art. 259, inciso II, do Regimento Interno/TCU, em:
9.1. considerar ilegal a concessão de aposentadoria em favor da Sra. Gerlane Daum da Silva, negando registro ao correspondente ato;
9.2. dispensar o ressarcimento das quantias indevidamente recebidas de boa-fé pela interessada, consoante o disposto no Enunciado 106 da Súmula da Jurisprudência do TCU;
9.3. determinar à Universidade Federal do Rio de Janeiro, no prazo de 15 (quinze) dias a contar da ciência deste Acórdão, que:
9.3.1. abstenha-se de realizar pagamentos decorrentes do ato impugnado, sujeitando-se a autoridade administrativa omissa à responsabilidade solidária, nos termos do art. 262, caput, do Regimento Interno/TCU;
9.3.2. dê ciência, do inteiro teor desta Deliberação à Sra. Gerlane Daum da Silva, alertando-a de que o efeito suspensivo proveniente da interposição de possíveis recursos perante o TCU não a exime da devolução dos valores percebidos indevidamente após a respectiva notificação, caso os recursos não sejam providos, encaminhando a este Tribunal, no prazo de 30 (trinta) dias, comprovante da referida ciência.

Ato de aposentadoria deferido pela Universidade Federal do Rio de Janeiro.

Segunda Câmara

Universidade Federal do Rio de Janeiro.

3. Interessada: Gerlane Daum da Silva (XXX.368.417-XX).

13.1. Ministros presentes: Bruno Dantas (Presidente), Aroldo Cedraz e Raimundo Carreiro.
13.2. Ministros-Substitutos presentes: Marcos Bemquerer Costa (Relator) e André Luís de Carvalho.

ACORDAO-COMPLETO-2525097

Acórdão de Relação 745/2022 - Segunda Câmara

Acórdão de Relação

MARCOS BEMQUERER

Adoto como parte do Relatório, com os pertinentes ajustes de forma, excerto da instrução da Secretaria de Fiscalização de Integridade de Atos e Pagamentos de Pessoal e de Benefícios Sociais - Sefip, por meio da qual o ato de concessão de aposentadoria objeto destes autos foi assim analisado (peças 8 e 9) : 
"HISTÓRICO
3.	De acordo com peça 3, o MPTCU, no âmbito do TC Processo 032.187/2019-0, o qual tratava do ato de admissão de Gerlane Silva do Nascimento (XXX.368.417-XX) , no cargo de técnico de enfermagem na Universidade Federal do Rio de Janeiro, emitiu parecer solicitando determinação à Sefip para que verifique o ato de aposentadoria por invalidez em nome da interessada, uma vez que a servidora detém outro cargo de técnico de enfermagem, porém na Universidade Federal Fluminense, no qual ainda se encontra em atividade, a fim de ser verificada a procedência da incapacidade que embasou a inativação da ex-servidora na UFRJ.
4.	Nos termos de peça 4, o Acórdão 10727/2020-TCU-Primeira Câmara, de relatoria do Ministro Substituto Augusto Sherman Cavalcanti, autorizou a supracitada determinação.
5.	Ademais, cabe destacar que o ato de admissão tratado no TC Processo 032.187/2019-0 foi cadastrado com o nome errado da servidora. O nome correto é Gerlane Daum da Silva (XXX.368.417-XX) . 
6.	O nome constante do TC Processo 032.187/2019-0 é Gerlane Silva do Nascimento, o qual está vinculado ao CPF XXX.878.557-XX. De acordo com o Siape, essa pessoa não possui vínculo com o Serviço Público Federal.
EXAME TÉCNICO
7.	Conforme apurado pelo Ministério Público junto TCU no âmbito do TC Processo 032.187/2019-0, constatou-se a aposentadoria da ex-servidora por invalidez na Universidade Federal do Rio de Janeiro apesar de continuar na ativa na Universidade Federal Fluminense.
8.	Tal situação não pode ser aceita por esta Corte de Contas, haja vista que, se há invalidez que justifique a aposentadoria em um dos cargos públicos, não há como permanecer na atividade no outro cargo público - situação em oposição à jurisprudência desta Corte de Contas (Acórdão 2059/2007-TCU-Plenário, de relatoria do Ministro Ubiratan Aguiar, e Acórdão 2217/2016-TCU-Primeira Câmara, de relatoria do Ministro Walton Alencar Rodrigues) .
9.	Sendo assim, o ato ora em comento deve ser considerado ilegal, com negativa de registro.
CONCLUSÃO
10.	A abrangência e a profundidade das verificações levadas a efeito fundamentam a convicção de que o ato 133550/2020 pode ser apreciado pela ilegalidade, em razão das irregularidades apontadas no item Exame das Constatações desta instrução, que representam afronta à legislação e à jurisprudência de referência.
11.	O aludido ato deu entrada neste Tribunal há menos de cinco anos, não sendo aplicável, portanto, o procedimento de contraditório e ampla defesa determinado pelo Acórdão 587/2011-TCU-Plenário, de relatoria do Ministro Valmir Campelo.
PROPOSTA DE ENCAMINHAMENTO
12.	Ante o exposto, com fundamento no art. 71, inciso III, da Constituição Federal, no art. 1º, inciso V, e art. 39, incisos I e II, da Lei 8.443/1992, no art. 260 do Regimento Interno/TCU, propõe-se: 
a)	considerar ILEGAL e recusar registro do ato inicial de Aposentadoria de GERLANE DAUM DA SILVA do quadro de pessoal da Universidade Federal do Rio de Janeiro, com base nos arts. 71, inciso III, da Constituição Federal, 1º, inciso V, e 39, inciso II, da Lei 8.443/1992 e 260, § 1º, do Regimento Interno/TCU;
b) determinar à Universidade Federal do Rio de Janeiro, com fundamento no inciso I do art. 4º da Resolução TCU 315/2020, que adote medidas para: 
b.1) no prazo de quinze dias, cessar os pagamentos decorrentes do ato impugnado por esta Corte de Contas, sob pena de responsabilidade solidária da autoridade administrativa omissa, nos termos do art. 262 do Regimento Interno/TCU;
b.2) dispensar a devolução dos valores indevidamente recebidos até a data da ciência do acórdão que vier a ser proferido, com base no Enunciado 106 da Súmula da Jurisprudência do TCU; 
b.3) dar ciência, no prazo de 15 (quinze) dias, do inteiro teor desta deliberação à interessada, alertando-a de que o efeito suspensivo proveniente da interposição de eventuais recursos junto ao TCU não a exime da devolução dos valores percebidos indevidamente após a respectiva notificação, caso esses não sejam providos; 
b.4) encaminhar ao Tribunal, no prazo de 30 (trinta) dias contados da ciência da decisão, documento apto a comprovar que a interessada tomou conhecimento do acórdão;
c) determinar à Sefip a correção do nome e CPF da interessada no ato de admissão constante do TC Processo 032.187/2019-0, de modo a constar Gerlane Daum da Silva (XXX.368.417-XX) ."
2.	O Ministério Público junto ao TCU, representado pelo Procurador Sérgio Ricardo Costa Caribé, manifestou-se de acordo com a proposta da Sefip (peça 10) .
É o Relatório.

não há.

Procurador Sérgio Ricardo Costa Caribé.

PESSOAL. APOSENTADORIA. INVALIDEZ PERMANENTE DESCARACTERIZADA EM RAZÃO DA EXISTÊNCIA DE VÍNCULO EMPREGATÍCIO DA SERVIDORA EM OUTRA INSTITUIÇÃO DE ENSINO SUPERIOR PÚBLICA FEDERAL. ILEGALIDADE DA CONCESSÃO DE APOSENTADORIA E NEGATIVA DE REGISTRO DO CORRESPONDENTE ATO.

APOSENTADORIA (APOS)

Secretaria de Fiscalização de Integridade de Atos e Pagamentos de Pessoal e de Benefícios Sociais - Sefip.

Em apreciação ato de concessão de aposentadoria deferido pela Universidade Federal do Rio de Janeiro - UFRJ em benefício da Sra. Gerlane Daum da Silva, que ocupou o cargo de técnico em enfermagem naquela instituição.
2.	A Secretaria de Fiscalização de Integridade de Atos e Pagamentos de Pessoal e de Benefícios Sociais - Sefip e o Ministério Público junto ao TCU propõem a ilegalidade do ato concessório em favor da Sra. Gerlane Daum da Silva, aposentada por invalidez permanente, ante a constatação de que a interessada continua em atividade na Universidade Federal Fluminense, no cargo de técnico em enfermagem, o que afasta a sua condição de invalidez. 
3.	Desde já, manifesto-me no sentido de acolher o encaminhamento sugerido nos pareceres precedentes, conforme as considerações que passo a expor.
4.	A Sra. Gerlane Daum da Silva foi aposentada em 10/09/2019 (peça 6, p. 1) , por invalidez permanente, com proventos proporcionais ao tempo de contribuição para quem ingressou no serviço público até 31/12/2003, calculados com base na última remuneração do cargo efetivo em que se deu a inativação, de acordo com o art. 40, § 1º, inciso I (Redação dada pela EC 41/2003) da Constituição Federal de 1988, c/c a EC 70/2012.
5.	Ocorre que, conforme bem delineado pela Sefip, a interessada continuou exercendo atividade laboral de técnico em enfermagem após a sua aposentadoria no âmbito UFRJ, o que afasta a sua condição de invalidez. 
6.	Esse entendimento está alinhado à jurisprudência firmada por esta Corte e colacionada pela ferramenta Jurisprudência Selecionada:
Acórdão 5131/2019-TCU-Primeira Câmara, relator Min. Vital do Rêgo e Acórdão 10668/2018-TCU-Segunda Câmara, de minha relatoria
"A existência de vínculo empregatício, ao denotar a capacidade laboral do beneficiário, torna ilegítimo o recebimento de pensão por invalidez, uma vez que esta pressupõe a total incapacidade para o exercício de atividade que garanta a subsistência. Os benefícios pensionais têm caráter de substituição da remuneração, e não de complemento."
7.	Assim, o ato de aposentadoria de Sra. Gerlane Daum da Silva deve ser considerado ilegal, com negativa de registro, ante a insubsistência de sua condição de incapacidade permanente.
8. 	Oportuno, ainda, em conformidade com o art. 262 do Regimento Interno/TCU, determinar à entidade de origem que faça cessar o pagamento decorrente do ato ora impugnado, sob pena de responsabilidade solidária da autoridade administrativa omissa.
9.	Cumpre, ademais, dispensar as quantias indevidamente recebidas pela interessada, nos termos do enunciado 106 da súmula de jurisprudência do TCU.
10.	Em adição, cabe comunicar a Sra. Gerlane Daum da Silva a respeito deste Acórdão, alertando-a de que o efeito suspensivo proveniente da interposição de possíveis recursos perante o TCU não a eximirá da devolução dos valores percebidos indevidamente após a respectiva notificação, caso os recursos não sejam providos.
	Em face do exposto, manifesto-me para que o Tribunal adote a minuta de Acórdão que ora submeto à apreciação deste Colegiado.
TCU, Sala das Sessões, em 30 de novembro de 2021.
MARCOS BEMQUERER COSTA
Relator